【裁判字號】    98,消債更,273
【裁判日期】    980907
【裁判案由】    更生事件
【裁判全文】
臺灣臺南地方法院民事裁定           98年度消債更字第273號
聲  請  人  甲○○
上列當事人聲請消費者債務清理事件更生，本院裁定如下：
    主  文
聲請駁回。
聲請費用由聲請人負擔。
    理  由
一、按債務人與金融機構協商成立者，不得聲請更生或清算，但
    因不可歸責於己之事由，致履行顯有重大困難者，不在此限
    ；本條例施行前，債務人依金融主管機關協調成立之中華民
    國銀行公會會員辦理消費金融案件無擔保債務協商機制與金
    融機構成立之協商，準用前項之規定，消費者債務清理條例
    第151條第5項、第6項分別定有明文。又聲請更生或清算不
    合程式或不備其他要件者，法院應以裁定駁回之，但其情形
    可以補正者，法院應定期間先命補正，復為同條例第8條所
    明定。依其立法理由可知，債務清償方案成立後，固由債務
    人按其條件履行，惟需於其後發生情事變更，在清償期間收
    入或收益不如預期，致該方案履行困難甚或履行不能，因不
    可歸責於己，始能聲請更生或清算。此項規定旨在避免債務
    人任意毀諾已成立之協商，濫用更生或清算之裁判上債務清
    理程序，蓋以債務清償方案係經當事人行使程序選擇權所為
    之債務清理契約，債務人應受該成立之協議所拘束。債務人
    既已與金融機構協商成立，如認該協商方案履行有其他不適
    當情形，自仍應再循協商途徑謀求解決。
二、本件聲請人主張：其有不能清償債務情事，於民國（下同）
    95年間提出債權人清冊，以書面向最大債權金融機構台新國
    際商業銀行股份有限公司（下稱台新銀行）請求共同協商債
    務清償方案，同意自95年11月起以每月繳納新臺幣（下同）
    13,096元條件成立協商，惟聲請人任職之奇美電子股份有限
    公司，因經濟不景氣，聲請人自97年11月起受休無薪假政策
    及加班時數減少之影響，97年11月至98年3月平均薪資僅有
    29,882元；又聲請人弟乙○○於98年3月失業、聲請人之兄
    丙○○因尚有未成年子女須扶養並又須繳納房屋貸款，是聲
    請人父母之扶養費皆由聲請人負擔。聲請人薪資扣除聲請人
    日常生活必要費用9,829元，又扣除每月負擔父親扶養費9,8
    29元及母親扶養費7,350元後，可支配之金額僅剩2,874元，
    實已無力償還前開13,096元協商款項，聲請人已無力繼續履
    行前開協商條件，是顯因非可歸責於聲請人之事由，致履行
    原協商內容有重大困難，應仍得聲請更生。又其無擔保或無
    優先權之債務總額未逾1,200萬元，復未經法院裁定開始清
    算程序或宣告破產，爰向本院聲請更生等語。
三、經查：
(一)、聲請人即債務人甲○○於消費者債務清理條例施行前，依
      金融主管機關協調成立之中華民國銀行公會會員辦理消費
      金融案件無擔保債務協商機制與金融機構於95年10月間成
      立協商，當時聲請人協商之無擔保債務總額為1,300,811
      元，約定聲請人自95年11月10日起開始依約每月繳款13,0
      96元，惟聲請人按月繳款至97年11月共繳25期後即未再履
      行，台新銀行遂於98年1月12日通報毀諾，此有聲請人提
      出財團法人金融聯合徵信中心之當事人綜合信用報告影本
      、台新銀行98年6月24日台新總債務協商部字第098000063
      44號函及其檢附之協議書及無擔保債務還款計劃等件附卷
      可稽（本院卷，第41、144~151頁），堪信為真實。
(二)、聲請人雖主張其於消費者債務清理條例施行前，依金融主
      管機關協調成立之中華民國銀行公會會員辦理消費金融案
      件無擔保債務協商機制與金融機構成立之協商，然聲請人
      每個月收入扣除依協商條件應清償之金額，無法維持最低
      基本生活，係因不可歸責於聲請人之事由，致履行顯有重
      大困難，為此應仍得聲請更生等語。惟查：
    1.聲請人任職於奇美電子股份有限公司（下稱奇美公司），
      95年11月之薪資所得為34,251元，96年薪資所得374,710
      元，96年平均月薪31,226元（小數點以下四捨五入，以下
      同）、97年薪資所得464,572元，97年平均月薪38,714元
      ，是認為聲請人95年11月協商成立時起，經96年至97年其
      薪資呈逐漸增加狀態，有本院依職權調取之奇美電子股份
      有限公司98年6月23日 (98)奇電總字第0619號函檢附之聲
      請人薪資所得明細在卷可參（本院卷，第141~ 143頁）及
      聲請人稅務電子閘門財產所得調件明細附卷可查（本院卷
      ，第53~54頁）。
      又聲請人稱自97年11月起受休無薪假政策及加班時數減少
      之影響，97年11月至98年3月平均薪資僅有29,882元云云
      ，惟經查聲請人因休無薪假（即行政假）受有扣薪之月數
      ，僅97年11月及12月，此有上開奇美電子股份有限公司函
      附件二可稽（本院卷，第143頁）。又97年11月及12月聲
      請人因休假扣薪各為5,077元及5,564元，其實際受領薪資
      分別為25, 223元及43,246元，二個月平均月薪為34,235
      元，和上開95年11月之薪資所得34,251，96年平均月薪
      31,226元及97年平均月薪38,714元實相差無幾，亦有上開
      奇美電子股份有限公司函檢附之聲請人薪資所得明細在卷
      可參（本院卷，第141~ 143頁）。是以，聲請人97年度之
      月平均薪資既較95年協商成立時略有增加，又其因休無薪
      假而受扣薪後之薪資和未扣薪前並未有明顯降低之情況，
      聲請人主張因休無薪假收入減少，有不可歸責於己之事由
      ，致履行協商顯有困難而致毀諾，實屬無據，自無可採。
    2.聲請人稱須獨立負擔父親丁○○扶養費9,829元及母親戊○○扶養費7,350元云云。查丁○○為39年3月16日生，有
      戶籍謄本可稽（本院卷，第16頁），尚未達勞動基準法所
      規定之退休年齡，其並於89年4月1日以投保薪資22800元
      加入勞保，單位名稱為台南市汽車駕駛員職業工會，有勞
      保局電子閘門查詢作業可參（本院卷，第80頁），名下尚
      有田賦7筆，財產總額1,983,508元，有丁○○稅務電子閘
      門調件明細表在卷足佐（本案卷，第61~62頁），具有相
      當資力，並無不能維持生活而要他人扶養之必要；又聲請
      人之母戊○○為42年3月9日生，亦未達勞動基準法所規定
      之退休年齡，戊○○並於97年7月18日以18,300元投保薪
      資加入勞保，單位名稱為台南市皮鞋業職業工會，亦有勞
      保局電子閘門查詢作業可參（本院卷，第82頁），則戊○○具有相當資力，是否無法維持生活而需他人扶養，已不
      無可疑。況戊○○之扶養義務人尚有乙○○、丙○○二人
      ，以丙○○97年薪資總額551,165元，平均月收入為
      45,930元，有丙○○稅務電子閘門財產所得調件明細表附
      卷可參（本院卷，第77頁），其經濟能力相較經濟狀況已
      陷於困難之聲請人為佳。聲請人又主張其弟乙○○98年3
      月失業，迄今仍未找到工作，無法與聲請人共同負擔雙親
      之扶養費云云，惟查依乙○○被保險人投保資料顯示，其
      於97年10月22日加保於己○工程行，投保薪資17,280元，
      直至98年3月13日始辦理退保，有本院調取之乙○○勞保
      局被保險人投保資料查詢單在卷可查（本院卷，第83頁）
      ，又乙○○97年度有薪資所得237,280元，有稅務電子閘
      門財產所得調件明細可參（本院卷，第71頁），平均月薪
      資19,773元，並非無法分擔聲請人扶養義務。是以，戊○○按月7,350元扶養費，實應由聲請人與乙○○、丙○○
      三人共同分擔，按月每人各負擔2,450元【計算式：
      7350÷3＝2450】。
    3. 末查，縱以聲請人所陳，97年11月至98年3月平均薪資
       29, 882元，扣除聲請人日常生活必要費用9,829元及負
       擔戊○○扶養費2,450元後，尚餘17,603元（計算式：
       29,882-9,509-2,450=17603），應足支付每月應還款總
       額13,096元。又聲請人於95年10月間成立協商，自95年
       11月10起均按月按協商金額繳款，迄97年11月始毀諾，
       其間共繳款25期，聲請人既可繳交長達25期之款項，足
       認聲請人並非無履行能力，且其在前揭履行期間，財產
       狀況並無重大變化，尚難認定其有何因不可歸責於聲請
       人致履行顯有重大困難之事由存在。
四、末按債務清償方案既係經當事人於本條例施行前行使選擇權
    所合意成立之債權契約，聲請人自應受該成立之契約所拘束
    ，如認該協商成立之清償方案其後有不適當履行之情形，仍
    應誠實面對債務，以最大誠意向債權人協商謀求更合理之清
    償方案，而非輕率毀諾，逕為聲請更生清理程序。是以，如
    事後有履行不易之情形，認清償方案應予適當調整，非不可
    經由本條例所規定之個別一致性協商機制，再與債權人重新
    協商，訂定適當可行之清償方案，聲請人自當循此途徑以求
    解決，方符合本條例兼顧保障債權人公平受償及重建復甦債
    務人經濟生活之立法目的。
五、綜上所述，聲請人於消費者債務清理條例施行前，既已與金
    融機構之債權人依金融主管機關協調成立之中華民國銀行公
    會會員辦理消費金融案件無擔保債務協商機制成立協商，且
    又無因不可歸責於己致履行顯有重大困難之事由，則其聲請
    更生，顯然違背消費者債務清理條例第151條第6條準用同條
    第5項前段之規定，且上開欠缺又屬無從補正，從而，依上
    開說明，應予駁回其更生之聲請，爰裁定如主文。
中    華    民    國    98    年    9     月    7     日
                  民事第三庭法  官  孫玉文
以上為正本係照原本作成。
如不服本裁定，應於裁定送達後10日內，以書狀向本院提出抗告
，並繳納抗告費新臺幣1千元。
中    華    民    國    98    年    9     月    7     日
                               書記官  蘇玟心


司法院資訊處製作；財團法人民間司法改革基金會備份。
